臺灣高等法院臺南分院刑事判決　　　　　96年度上易字第89號
上　訴　人　臺灣嘉義地方法院檢察署檢察官
被　　　告　乙○○
選任辯護人　蕭敦仁律師
被　　　告　丁○○
　　　　　　戊○○
上列上訴人因被告傷害案件，不服臺灣嘉義地方法院九十五年度
易字第三一三號中華民國九十五年十一月三十日第一審判決（起
訴案號：臺灣嘉義地方法院檢察署九十五年偵字第二五四八號）
，提起上訴，本院判決如下：
    主  文
上訴駁回。
    理  由
一、公訴意旨略以：被告乙○○於民國（下同）九十五年一月廿
    日下午四時許，在嘉義縣太保市○○路○段六○一巷六六號
    嘉義華濟醫院（下稱華濟醫院）十樓院長秘書室，偶因細故
    致與告訴人丙○○起爭執，遂心生不悅，基於侮辱犯意，公
    然出言對告訴人辱稱：「妳也是討客兄（台語）」等語。又
    基於傷害犯意，徒手毆打告訴人頭部及臉部，其間有犯意聯
    絡被告葉淑珠、戊○○二人，分別用手拉抓告訴人壓在桌上
    ，告訴人因此受有左側嘴角皮擦傷、右側手腕瘀傷及腦震盪
    等傷害。因認被告乙○○涉犯刑法第三百零九條第一項公然
    侮辱罪嫌；另被告乙○○、丁○○、戊○○三人並共犯刑法
    第二百七十七條第一項普通傷害罪嫌云云。
二、按犯罪事實，應依證據認定之，無證據不得認定犯罪事實；
    不能證明被告犯罪者，應諭知無罪判決，刑事訴訟法第一百
    五十四條第二項、第三百零一條第一項分別定有明文。其次
    ，告訴人之告訴，係以使被告受刑事訴追為目的，是其陳述
    是否與事實相符，仍應調查其他證據以資審認。事實之認定
    ，應憑證據，如未能發現相當證據，或證據不足以證明，自
    不能以推測或擬制方法，為裁判基礎，且無論直接證據或間
    接證據，其為訴訟上證明，須於一般人均不致有所懷疑，而
    得確信其為真實程度者，始得據為有罪認定。又刑事訴訟法
    第一百六十一條第一項規定，檢察官就被告犯罪事實，應負
    舉證責任，並指出證明方法。因此，檢察官對於起訴犯罪事
    實，應負提出證據及說服之實質舉證責任。倘其所提出之證
    據，不足為被告有罪之積極證明，或其闡明證明方法，無從
    說服法官以形成被告有罪之心證，基於無罪推定之原則，自
    應為被告無罪判決之諭知（五十二年台上一三○○號、七十
    六年台上四九八六號及九十二年台上一二八號判例參照）。
三、訊據被告乙○○、丁○○、戊○○三人，均堅詞否認有上開
    犯行，辯稱：乙○○與告訴人丙○○、證人李秋鄉間，係親
    姊妹關係，事發當時，係告訴人與李秋鄉至院長秘書室，找
    乙○○理論高級健檢一事，爾後三人發生爭執，乙○○自始
    至終，均無公然侮辱告訴人情事，反而係告訴人對之辱罵：
    「妳來這裡上班，是學林凌華討客兄」等語，且縱令乙○○
    回罵：「妳才是討客兄」等語，因本案地點，在華濟醫院院
    長辦公室，非公共場所，自無公然侮辱問題。再者，證人李
    秋鄉拉扯乙○○頭髮，並用手搥打頭部，而告訴人亦與乙○○互相拉扯，拉扯當中告訴人用嘴咬住乙○○手臂，乙○○
    始用手將告訴人撥開；而丁○○為勸架，因此擋在告訴人與
    乙○○中間，因而受波及，並遭告訴人打到左臉頰，致左臉
    頰紅腫、眼鏡掉落；又因李秋鄉拿起桌面中型打孔機，欲砸
    向乙○○，戊○○趕緊從李秋鄉手中搶下。本件實情如上，
    被告等三人，絕無公訴人所指公然侮辱或傷害行為等語。
四、公訴人據以認定被告乙○○、丁○○、戊○○三人，涉有公
    然侮辱及傷害罪嫌，無非以：(1)告訴人之指訴。(2)在場證人
    李秋鄉、侯麗敏之證詞。(3)嘉義華濟醫院出具診斷證明書，
    為其主要論據。經查：
  (一)被告乙○○公然侮辱部分：
  1.按刑法所謂侮辱，指基於欲貶損他人人格評價主觀意思，而
    出以對人詈罵、嘲笑或其他輕蔑抨擊表示，且具妨害他人名
    譽危險，方始成立。至行為人言語是否為刑法所禁而應處以
    刑罰侮辱行為，應參酌行為人當時所處情境、動機、用詞、
    口氣、目的、智識程度及整體應對脈絡前後語句，綜合觀察
    ，非得概以行為人對於衝突所反應非理性等令人不悅鄙俗言
    語，遽認有妨害他人名譽之侮辱故意。
  2.查本件前述案發時地，係上班時間辦公處所，參酌衝突發生
    時，確有其他諸如證人侯麗敏等同事，聞聲前來察看，堪認
    被告乙○○當時所為對外言語，係處於足使不特定人或多數
    人得以共見共聞狀態（二九年院字二○三三號、三十年院字
    二一七九號解釋參照）。被告乙○○該辯稱其非在公眾場所
    為之，固無可採。然告訴人於原審指稱，其於上揭時地，先
    向乙○○稱：妳是要學院長太太林凌華討客兄嗎？等語後，
    乙○○始回稱：妳自己才是討客兄（詳原審卷七七頁），核
    與證人李秋鄉於原審證稱：丙○○說妳（指乙○○）是來顧
    討客兄的女人（指林凌華），乙○○說「妳才是在討客兄」
    等語，大致相符（詳原審卷一○一頁）。又衡情在遭人言詞
    剌激時，因氣憤而反唇相譏回應，時有所聞，與常情無違；
    又對他人陳述字句，多半各憑聽聞者理解，各自解讀，再加
    轉述後，往往與原句未必完全一致，是告訴人與證人李秋鄉
    對被告乙○○與告訴人間，關於「討客兄」等語對話，雖未
    盡一致，亦無悖常情。然告訴人與被告乙○○二人，對被告
    乙○○係因告訴人先提及「討客兄」等語，被告乙○○始回
    應告訴人說：「妳才是在討客兄」係相一致，固足認被告乙○○於上揭時地，回應告訴人「討客兄」係為真實。惟因被
    告乙○○，係先遭告訴人以無稽言語刺激後，始未假思索，
    援告訴人之詞彙反唇以對，從告訴人與被告乙○○對話，足
    徵被告乙○○，係在情緒難抑狀態下，脫口而出氣憤語句，
    客觀上既非漫罵輕侮言語，主觀上亦無刻意貶損告訴人人格
    評價意欲，自不構成刑法公然侮辱罪。此外並查無其他積極
    證據，足資證明被告乙○○有公然侮辱犯行，自難對被告乙○○律以該項公然侮辱罪名。
  (二)被告乙○○、丁○○、戊○○三人，共同傷害部分：
  1.依證人侯麗敏於偵查中所述，當日聽到爭吵聲後，五分鐘到
    達現場，但除看見被告乙○○、丁○○、戊○○與告訴人爭
    吵外，並未見有何毆打情事，亦未注意到告訴人是否受傷，
    但發現被告乙○○手臂有齒痕脫皮情形，公訴人執該證人所
    言，資為證明被告三人犯傷害依據，已有誤會。又證人侯麗
    敏於原審供稱，當時見聞情形，與偵查中所述相符（詳原審
    卷九三至九八頁）。是本件公訴人所舉證人侯麗敏所為證言
    ，自難作為不利被告三人之認定。
  2.依公訴人所舉華濟醫院九十五年一月二十日出具診斷證明書
    正本雖記載，告訴人於當日急診時，經診斷受有左側嘴角皮
    擦傷、右側手腕瘀傷、腦震盪等傷害。然經原審向華濟醫院
    調閱告訴人病歷結果，該院函覆稱：依留存診斷證明書及病
    歷紀錄，告訴人未受有腦震盪傷害，有華濟醫院九十五年九
    月一日華圖字第95090108號函附診斷證明書、病歷影本在卷
    可稽。且經原審向華濟醫院調閱診斷證明書原本，自該醫院
    函送診斷證明書原本觀之，確僅載告訴人係受左側嘴角皮擦
    傷、右側手腕瘀傷等二項傷害而已，並無腦震盪記載（詳原
    審卷一三三頁），核與上揭告訴人病歷紀錄內容相符。綜上
    研析結果，本件難認定告訴人確受有腦震盪傷害。且質諸告
    訴人所言，其自偵查中即屢屢提及被告乙○○徒手毆打其頭
    部數下，造成其腦震盪傷害，時感暈眩、無法工作及照顧幼
    兒等語。惟經對告訴人訊以：是否曾因該腦震盪傷害就醫時
    ，則稱未曾因此就醫云云（詳原審卷九十頁），此情核與一
    般常情有違。公訴人指告訴人因本案受有腦震盪傷害，即難
    遽信。是依上所述，本件僅足認告訴人受有左側嘴角皮擦傷
    、右側手腕瘀傷傷害而已，並無公訴人所謂腦震盪傷害情形
    。此外，告訴人前述傷害究係如何造成，亦需積極證據予以
    證明。
  3.按被害人陳述如無瑕疵，且就其他方面調查，又與事實相符
    ，固足採為科刑基礎，倘其陳述尚有瑕疵，在未究明前，遽
    採為論罪科刑根據，即難認為適法（六一年台上三○九九號
    判例參照）。查本件告訴人於偵審中固迭稱：「乙○○先徒
    手打其臉部一巴掌後，丁○○、戊○○二人，再分別抓住其
    右手、左手手腕向後折，使其面朝下，讓乙○○以拳頭毆打
    其頭頂」方式，為本案傷害行為。然查：告訴人並未受有
    腦震盪傷害，已如前述，告訴人所稱被告乙○○毆打伊頭部
    等情，是否屬實，已有可疑。又告訴人經以證人身分，結
    證案發當時經過，告訴人證稱當場至少有李秋鄉在場，而其
    遭被告等人毆打時，心想如不即掙脫可能遭被告等人毆打致
    死，然告訴人其因頭部遭毆擊，而知發出痛苦聲音，然其竟
    未出聲向證人李秋鄉求救（詳原審卷七七至七九、八六、八
    八頁），此種情形，核與一般人遭毆打時，當知命危時而有
    能力呼救有違，更與有自己親誼關係之人在場，當會呼救保
    命，大相悖逆。又告訴人指訴被告丁○○、戊○○反折其
    手腕後使面朝下，而由被告乙○○毆打頭頂，倘屬真實，則
    衡情其指訴被告三人行為舉止，乃極為減損告訴人自尊傷害
    方式，告訴人對此情景，當然記憶深刻。然告訴人經到庭結
    證結果，其對被告丁○○、戊○○，是否將其臉部按壓在桌
    面；在辯護人反詰問時先稱：忘記等語；於檢察官詰問時則
    當庭比擬，係臉部距離桌面尚有十公分云云。經辯護人詰問
    時則又供稱：臉部右半部碰到桌面云云（詳原審卷八○、八
    六、八八頁），先後所供互不相符。證以告訴人對被告丁○○、戊○○，何人在左，何人在右，反折其手腕，及被告乙○○係先毆打巴掌後，才由其餘被告反折其手腕，讓乙○○
    毆打其頭頂等細節，均直指不移，但告訴人卻對令其難堪傷
    害情節（臉部是否遭按壓至桌面），為反覆矛盾證述，難謂
    無瑕疵可指。綜上各情，本件告訴人指證被告等三人傷害經
    過，本院尚難遽信。
 4. 又公訴人固舉在場人李秋鄉為證，然觀諸證人李秋鄉到庭證
    述結果，就告訴人如何遭被告丁○○、戊○○二人按壓，迭
    稱：其親眼看見被告丁○○、戊○○，將告訴人壓在桌上，
    告訴人上半背壓在桌上，臉部朝上等語（詳原審卷一○三、
    一一○頁），核與告訴人上揭指訴情節迥然相異。且依證人
    李秋鄉所述，其當時與乙○○因高級健檢事爭執後，告訴人
    即要求乙○○不能亂說等語，事後與告訴人至華濟醫院急診
    室驗傷等語（詳原審卷一○一、一○四頁），堪認就告訴人
    、證人李秋鄉、被告乙○○間，證人李秋鄉與告訴人間親誼
    關係，顯較諸與被告乙○○為佳，證人李秋鄉諒無迴護被告
    乙○○、丁○○、戊○○之可能。然針對告訴人究係如何遭
    被告丁○○、戊○○壓制在桌上，進而由被告乙○○毆擊頭
    部等情，就此情事，證人李秋鄉與告訴人所為供述，則證詞
    相互衝突，不唯無法作為其告訴意旨佐證，且齬齟程度嚴重
    搖撼告訴指證可信性，告訴人與李秋鄉供證，自難作為不利
    被告認定。
  5.綜上所述，本件依公訴人所舉告訴人指訴及證人李秋鄉、侯
    麗敏證詞，均無法積極證明告訴人所受左側嘴角皮擦傷、右
    側手腕瘀傷等傷害，係因被告乙○○毆打巴掌或被告丁○○
    、戊○○反折手腕，及遭被告乙○○毆打頭頂所致。至本件
    出具診斷證明書正本之華濟醫院甲○○醫師，於本院上訴審
    雖到場證稱，其有在告訴人所持診斷證明書上，為腦震盪記
    載云云。然查證人甲○○醫師於本院上訴審供稱，告訴人第
    二次回來找我，說她不舒服、噁心，因為她被打，有這個症
    狀，我們為了保護自己，一定要加這個（腦震盪）的診斷等
    語（詳上訴卷一○五頁）。以此觀之，證人甲○○醫師，顯
    然係依告訴人口述，為主觀上判斷，且未於告訴人病歷表上
    為相同記載。是證人甲○○醫師，所供告訴人有腦震盪情形
    ，即有可疑。又本件告訴人於九十五年一月廿日病歷記錄，
    經查並無腦震盪傷害記載，已如前述。又告訴人指遭被告三
    人分別反折手腕、毆打頭頂指訴，有所瑕疵，且與在場證人
    李秋鄉、侯麗敏等人證詞，相互勾稽，亦不相符，自無從採
    信。是本件調查診斷證明書原本與正本間，在在顯示，本件
    告訴人指證，存有嚴重瑕疵，自難作為被告不利之認定。
五、依前所述，本件公訴人所舉事證整體證明力，顯尚有未足，
    尚無法達使一般人均得有確信，當不足作為被告乙○○、丁○○、戊○○三人，有被訴事實認定。而本院亦查無其他積
    極證據，足資認定被告等三人，有公訴人所指犯行，既無從
    說服本院以形成罪證確鑿心證。綜合全案事證，本院認被告
    渠等三人犯罪，尚屬無法證明。依上說明，自應對被告乙○○、丁○○、戊○○三人，均為無罪諭知，以昭公允。
六、原判決以被告乙○○、丁○○、戊○○三人，犯罪均尚屬不
    能證明，而均為無罪諭知。本院經核，原判決認事用法，均
    無違誤。檢察官循告訴人丙○○請求，上訴意旨以：(一)依證
    人李秋鄉證言，告訴人所稱：你是來顧討客兄的女人，此語
　　係指乙○○在維護及幫忙討客兄的女人林凌華，並非如原判
　  決所謂：「對於衝突所反應非理性，令人不悅俗言語」，是
    被告乙○○在公然狀態下，指摘告訴人討客兄，自已構成「
    公然侮辱罪」，原審認事用法，均有不當。(二)再者，縱使認
    告訴人是否受有腦震盪傷害，尚有疑義，然告訴人所受其餘
    傷害，既已據告訴人指述明確，且經證人李秋鄉證述明確，
    原審竟對被告三人傷害均為無罪諭知，自有不當。(三)又依華
    濟醫院診斷證明書，已載明告訴人受有傷害，而告訴人係受
    傷害後，即赴樓下急診室就診，故所受傷害係被告三人所為
    ，已極明確。另華濟醫院於告訴人離職後，另出具內容不同
　　診斷證明書予原審，告訴人認該診斷證明書不實，檢察官已
　  「依法聲請」原審傳喚「就診醫師」，原審卻未調查，亦有
    應調查證據未予調查違法，因而指摘原判決不當云云。然查
    ，本件係告訴人先對被告乙○○指稱「你是來顧討客兄的女
    人」後，被告乙○○始出言反唇相譏，被告乙○○本人，客
　  觀上並漫罵輕侮言語告訴人情形，主觀上更無刻意貶損告訴
    人人格評價意欲，自不構成刑法公然侮辱罪，已如前述。又
    告訴人其提出診斷書所載傷害，雖除腦震盪外，尚有左側嘴
    角皮擦傷、右側手腕瘀傷等傷害，然告訴人指其受傷，係遭
    被告三人共同毆打所致，依其所舉證人李秋鄉供述，與告訴
    人自己供述內容觀之，已相互衝突，自無法作為告訴意旨佐
    證，且其齬齟程度，嚴重搖撼告訴人指證可信性。凡此，均
    使本院對告訴人受傷係遭被告三人共同毆打所致，無法形成
    確信心證，自應為有利被告認定，尚難僅因告訴人受有傷害
    ，即遽認告訴人受傷係遭被告三人毆打所為。至於證人甲○○醫師，於本院上訴審雖到場供稱，其確於告訴人所持診斷
    證明書上，加記告訴人受有「腦震盪」云云（詳上訴卷一○
    四至一○六頁）。然證人甲○○醫師於本院上訴審亦供稱，
    其所以在告訴人診斷書上，加註腦震盪，係因告訴人頸部以
    上有受傷，我們就應該加記腦震盪，以防備自己，是給我們
    自己的保護等語（詳上訴卷一○六頁）。以此觀之，證人甲○○醫師，於告訴人所持診斷證明書上，加註「腦震盪」，
    顯係為防備自己及保護自己所為。證人甲○○醫師，既係主
    觀上判斷，且其未於告訴人病歷表上為相同記載，則證人甲○○醫師所供，告訴人受有腦震盪情形，即難遽信。縱認告
    訴人有證人甲○○醫師所稱腦震盪情形，如前所述，告訴人
    所受傷害，既乏積極證據足證係遭被告三人共同毆打所致，
    自難僅因告訴人受有傷害，即推測係被告三人所為。依上所
    述，本件檢察官上訴意旨所述各情，俱無理由，檢察官上訴
    ，應予駁回。
據上論斷，應依刑事訴訟法第三百六十八條，判決如主文。
本案經檢察官徐松奎到庭執行職務。
中　　華　　民　　國　　96　　年　　4　　月　　26 　　日
                  刑事第六庭    審判長法　官  蔡崇義
                                      法　官  杭起鶴
                                      法　官  董武全
以上正本證明與原本無異。
不得上訴。
　　　　　　　　　　　　　　　　　　　書記官  許美惠
中　　華　　民　　國　　96　　年　　4　　月　　26 　　日
